【裁判字號】    95,訴,395
【裁判日期】    951012
【裁判案由】    營利事業所得稅
【裁判全文】
臺北高等行政法院判決
                                  95年度訴字第00395號
                              .
原      告  裕民航運股份有限公司
代  表  人  甲○○
訴訟代理人  袁金蘭 會計師
            林瑞彬 律師
被      告  財政部臺北市國稅局
代  表  人  許虞哲（局長）住同上
訴訟代理人  乙○○
上列當事人間因營利事業所得稅事件，原告不服財政部中華民國
94年12月9日台財訴字第09400459810號訴願決定，提起行政訴訟
。本院判決如下：
    主  文
原告之訴駁回。
訴訟費用由原告負擔。
    事  實
一、事實概要：
    緣原告民國（下同）91年度營利事業所得稅結算申報，原列
    報適用投資抵減之研究發展可抵減稅額為新台幣（下同）
    10,218,747元，經被告初查以原告該項抵減稅額係屬90年度
    申報導入電子化之投資抵減稅額，因90年度僅完成企業內之
    電子化，91年度並未繼續完成企業間之電子化，乃否准認列
    該項投資抵減稅額，核定91年度研究與發展支出適用投資抵
    減之研究發展可抵減稅額為0元。原告不服，申請復查，未
    獲變更，提起訴願，經遭駁回，遂提起行政訴訟。
二、兩造聲明：
  (一)原告聲明：
    1.訴願決定、原處分均撤銷。
    2.訴訟費用由被告負擔。
  (二)被告聲明：
    1.駁回原告之訴。
    2.訴訟費用由原告負擔。
三、兩造之爭點：
  (一)原告主張之理由：
    1.按「公司為導入電子化所發生之經費，應於辦理當年度營
      利事業所得稅申報時，依規定格式檢據逕向公司所在地之
      稅捐稽徵機關申報抵減營利事業所得稅，稅捐稽徵機關於
      核定其抵減稅額時，如對公司申報之支出內容或相關事項
      有疑義時，可洽各中央目的事業主管機關協助認定。」為
      公司導入電子化支出適用投資抵減作業要點（下稱作業要
      點）第3點所規定。是以，本項租稅之申請應於辦理企業
      間電子化之當年度（於本案為90年度）營利事業所得稅申
      報時一併申報投資抵減，而受理之稅捐機關自僅有權於核
      定該年度營利事業所得稅時一併審核其辦理申報之投資抵
      減是否合法。惟原告於系爭之91年度並未依作業要點申報
      投資抵減，稅務機關即無對原告之投資抵減適用情形於系
      爭年度加以審核或准駁之必要，故被告於系爭91年度對原
      告否准其於90年度申請之投資抵減金額即顯無據而非適法
      ，不應對原告發生法律上效果；且被告已就系爭投資抵減
      案件於申請適用之90年度將系爭投資抵減稅額剔除，亦於
      原告將系爭投資抵減稅額實際抵用應納所得稅款之92年度
      核定否准原告抵用之，故就系爭之91年度而言再另行加以
      處分即無實益而亦無必要。
    2.如鈞院認被告於系爭年度有權作成系爭處分，因被告後續
      作成之90年否准申請處分及92年否准抵減處分否准理由均
      係原告電子化建置未完成，3 處分事實基礎同一，適用法
      律同一，否准理由亦為同一，是故應認有牽連不可分之密
      切關係，原告亦均就各訴依法提起行政訴訟，請鈞院依行
      政訴訟法第192 條為中間判決，判決被告後續作成之90
      年否准申請處分及92年否准抵減處分係屬重覆處分，不須
      就後2 處分提起訴訟，免增原告之訟累。如鈞院審理結果
      認被告有權作成系爭處分，則因被告作成系爭處分後，後
      續又作成90年否准申請處分及92年否准抵減處分，此3 處
      分否准理由均係原告電子化建置未完成，3 處分適用之法
      律均為促進產業升級條例(下稱促產條例)第6條及投資抵
      減辦法，基礎事實復又均為原告申請投資抵減電子化建置
      是否完成，3 處分主文及理由雖容有些許差異，但實質內
      容均係就同一事實、同一申請為行政判斷，是故應可認係
      就同一事件為重覆判斷之重複處分，後續之90年否准申請
      處分及92年否准抵減處分乃係觀念通知，惟被告既以行政
      處分形式為之，原告為免行政處分確定致權益受損，僅得
      依法復查、訴願並提起行政訴訟（90年度已於95年7 月3
      日起訴，92年度亦將於95年9 月8 日起訴），是故為免原
      告就同一事件需配合3 起訴訟徒增訟累，更避免裁判兩歧
      ，請鈞院作成中間判決，判決後續90年否准申請處分及92
      年否准抵減處分係重覆處分，原告不須就後2 處分提起訴
      訟，以維原告權益。
    3.按「各機關發布之命令，得依其性質，稱規程、規則、細
      則、辦法、綱要、標準或準則。」為中央法規標準法第3
      條所明定，其中並不包含所謂「要點」。是以，作業要點
      僅能稱為供被告於審核此類案件時參酌之內部行政規則，
      並非法律或行政命令，不對行政機關外之任何個體發生效
      力，亦不得謂原告必須依據此僅供內部參酌之作業要點辦
      理投資抵減事宜，是以若納稅義務人能提出符合經驗法則
      之證據，行政機關即應加以採納。
    4.按「公司得在投資於研究與發展及人才培訓支出金額5﹪
      至25﹪限度內，抵減當年度應納營利事業所得稅額；公司
      當年度研究發展支出超過前2年度研發經費平均數，或當
      年度人才培訓支出超過前2年度人才培訓經費平均數者，
      超過部分得按50﹪抵減當年度應納營利事業所得稅額；當
      年度不足抵減時，得在以後4年度內抵減之。」、「前2項
      投資抵減之適用範圍、核定機關、申請期限、申請程序、
      施行期限、抵減率及其他相關事項，由行政院定之」分別
      為促產條例第6 條第2 項及第4 項所明定。被告以促產條
      例為前揭作業要點之授權依據，惟查該作業要點係由財政
      部所訂定，與母法明確規定此一作業要點應由行政院定之
      之規定明顯不符；且依該作業要點第1 條稱該作業要點係
      依「產業自動化及電子化推動方案」及「公司研究與發展
      及人才培訓支出適用投資抵減辦法」（下稱投資抵減辦法
      ）第2 條第1 項第9 款所訂定，惟「本法所稱法規命令，
      係指行政機關基於法律授權，對多數不特定人民就一般事
      項所作抽象之對外發生法律效果之規定。」為行政程序法
      第150 條第1 項所明訂，故立法授權某行政機關發布之命
      令，該行政機關顯不得自行以命令再授權，故該作業要點
      絕不能謂為合法之法規命令，至多僅為如該要點所述，為
      「方便」審查之用，即與此要點相符者被告可直接核准，
      非謂與此要點不符者即為不符投資抵減要件。
    5.按「憲法第19條規定人民有依法律納稅之義務，係指人民
      僅依法律所定之納稅主體、稅目、稅率、納稅方法及納稅
      期間等項而負納稅之義務。」為司法院釋字第217號解釋
      所規定。另按「投資抵減適用範圍，應考慮各產業實際能
      力水準。」為促產條例第6條第5項所明定。故促產條例僅
      規定行政院得就投資抵減適用範圍，應針對各產業實際能
      力水準加以訂定，並未授權行政機關可訂定原告須提供何
      種「法定證據」方可符合適用投資抵減所需之法定要件，
      在法無明文規定應提供何種「法定證據」之前提下，被告
      未實質詳查原告依其要求所提供之證據，且未依論理及經
      驗法則判斷案情事實之實情，僅依書面審核結果，即稱原
      告所出具之相關證明非符合作業要點規定，故被告所為之
      原處分明顯違反行政程序法第43條之規定。
    6.按「公司自88年7月1日起至88年12月31日止（嗣後延長適
      用至91年12月31日），從事導入企業間電子化或為配合導
      入企業間電子化而從事之企業內電子化所發生之經費，視
      同研究發展支出，依投資抵減辦法規定適用投資抵減優惠
      。」為作業要點第2點所規定。所稱「電子化」，依該作
      業要點之相關注意事項說明，係指透過網際網路標準通信
      協定相關資訊技術及管理方法之運用（如Intranet、
      Extranet、Internet等），轉化並改造企業或其上下游供
      應鏈之運作核心與流程，進而改善公司內外運作及營運之
      本質，使公司本身及其合作對象間均能加速運用新的企業
      營運模式，以提昇我國企業整體經營績效。本此定義，公
      司依作業要點規定申請適用投資抵減之範圍，包括公司從
      事導入企業間電子化或為配合導入企業間電子化而從事之
      企業內電子化所發生之經費。原告於90年間與思愛普軟
      體系統股份有限公司（下稱思愛普公司）簽訂「mySAP.
      com 軟體終端用戶授權使用合約」，其授權範圍包括集團
      企業財務管理、客戶關係管理、供應鏈最佳化管理、網際
      網路之採購管理以及網際網路之商業連結器，並於2.6 節
      之特別規定中明定「網際網路之商業連結器」得授權使用
      之情形包括「經轉換後之資料透過HTTP協定與其他系統或
      企業內部網路、企業間」之網路‧‧‧所使用之瀏覽器間
      互動之通訊」，明確說明原告之電子化作業系統係包括企
      業間電子化之範疇，且該合約第4 點安裝部份明定該軟體
      系統需安裝於位於區域內之被授權人或其關係企業之指定
      機器上之軟體，可知此一電腦系統絕非全部安裝於原告之
      內部，其他關係企業間亦因營業所需而安裝此電腦系統並
      互聯，絕非被告所稱「原告未完成企業間之電子化作業」
      。原告與「ESP Management &Consulting Service Pte
      Ltd.」亦於90年簽訂軟體安裝執行服務合約，其系統之標
      準模組亦包括材料管理之向外採購事項，以及對下游廠商
      間之銷貨配送管理之訂單處理及運送事宜，其合約範圍亦
      包括「執行客戶差異化及型態調整」，亦可證明申請之電
      子化系統業務絕非僅侷限於原告之組織內部，絕對包括對
      外部企業間之往來電子化系統溝通聯繫。舉例而言，前
      述原告曾簽訂之「mySAP.com 軟體終端用戶授權使用合約
      」及「軟體安裝執行服務合約」，其中功能包含企業間之
      「網際網路採購管理」及「向外採購事項」，此二功能皆
      已實際於原告之電子化系統中運行，謹以原告編號
      0000000000之請購單（證物四）其電子採購競標系統作業
      流程介面為佐証，其相關步驟彙整如下：步驟一：採購人
      員在原告SAP 系統建立一張請購單，並下傳資料至集團聯
      合採購中心Ecome 系統預約競標議價。步驟二：請購單經
      集團聯合採購中心核准後，提出採購並將項目資料載入
      Com2B 電子議價系統，供外部廠商進網站競標。步驟三：
      外部廠商經由網站進系統競標及查詢結果。步驟四：集團
      聯合採購中心議價完決標的資料，傳回原告SAP 系統建立
      採購單資料，以便做後續驗收及收貨作業。上述請購單
      所示之電子化流程係為完成原告所需物料之採購事宜，而
      所謂「聯合採購中心」僅係媒介者之角色。原告投資於電
      子化軟體並建立起相關系統後，方能藉由該等電子化系統
      ，在聯合採購中心的交易平台下完成與外部廠商之往來交
      易，確已實際達到企業間之電子化交易。故由上述佐證可
      知，原告絕非如被告所稱「未完成」企業間之電子化作業
      ，其電子化範圍確實包括對外部企業間之往來系統溝通聯
      繫。原告已藉由ESP 系統及SAP 系統達成企業間電子化功
      能，自得享有研究發展支出可抵減稅額。
    7.原告確已透過ERP系統達成與上游廠商間之電子化作業，
      其企業間電子化功能事證至為明確，被告之否准顯有違誤
      ：原告亦與思愛普公司另行簽訂「『導入ERP系統明細建
      議書』發展專案合約書」，並已依ERP 系統建立企業間之
      電子化流程，其導入電子化投資抵減之成果之一，即企業
      間電子採購競標系統作業流程之首頁http://feg51.
      com2b.net 介面，其Com To Business 測試投標帳戶密碼
      如下：
    ┌───────┬───────┬─────┐
    │   使用者ID   │   密碼       │ 公司ID   │
    ├───────┼───────┼─────┤
    │   testbid01  │   testbid01  │   feg    │
    └───────┴───────┴─────┘
      登入後在競標規則中選擇Accept，即進入下單介面（P2）
      ，1.選擇Search功能, 即可搜尋原告曾競標之採購案（P3
      、4 ）。2.選擇Today ′s Auctions或future功能、即可
      就今日或以後可競標之採購案下標（P5）。原告採購作業
      電子化流程係將ERP 系統中之請購單，上傳聯合採購中心
      之Lotus 系統，若有開放予外界廠商競標之需求，再轉入
      Com2b 網站，往來廠商即透過此網站下標，競標完成後，
      系統會將結果上傳聯合採購中心之Lotus 系統確認，再轉
      入本公司ERP 系統進行驗收、發票驗證、付款等作業，按
      以上交易流程確屬B2B 資訊系統，故原告確已透過ERP 系
      統完成與上游相關廠商間之導入電子化作業，並已將相關
      系統介面與資料提供予被告為證。依前揭作業要點定義，
      申請適用投資抵減之範圍，包括導入企業間電子化或為配
      合導入企業間電子化而從事之企業內電子化所發生之經費
      ，故原告列報導入電子化支出符合適用投資抵減稅款規定
      之意旨，被告仍否准該筆研究發展支出可抵減稅額，顯有
      違誤。
    8.財團法人資訊工業策進會（下稱資策會）雖曾於91年5月
      25 日就原告當年度是否完成企業間電子化進行認定，而
      認定結果為否定，惟原告於91年度下半年仍有諸多導入企
      業間電子化之後續配合作業尚待完成，是以資策會於91年
      5月下旬派員至原告營業處所勘查電子化系統時，自尚未
      有企業間電子化之結果，但此一年度中所為之認定並無法
      證明原告直至91年底仍尚未完成企業間電子化功能，而原
      告91年度確已藉由後續軟體及簽約資訊公司系統人員之配
      合，使其購入之設備實際完成企業間電子化功能，且原告
      於資策會派員勘查後即未購置硬體設備，僅餘留後續軟體
      程式之配合作業陸續完成，因已有明確依據，自即無再委
      請資策會二次勘驗之必要。另依作業要點第2 點及其附表
      可知，有關得適用投資抵減之經費項目，並非僅限於軟硬
      體購置成本，而得包含相關人員薪資以及委外服務費用等
      項目。原告實已與鼎鼎企管顧問股份有限公司（下稱鼎鼎
      企管）簽訂資訊處理專業服務合約，並支付鼎鼎企管相關
      技術人員服務費用，由其提供技術服務以進行相關電子化
      導入作業，檢視其合約內容後可知，鼎鼎企管負責支援原
      告於90年1 月1 日至92年12月31號之SAP 業務管理系統、
      SAP 計畫管理系統、SAP 會計管理系統、SAP 成本管理系
      統、SAP 物料管理系統、SAP 維修管理系統、及管理資訊
       (SAP BASIS)等業務項目。復核對原告電子化導入計畫書
      （下稱導入計畫書）第26頁可知，前諸業務項目實乃SAP
      R/3 之功能模組，按SAP R/3 為系統之核心，搭配SAP
      ITS 提供Web-enable功能，連結Internet作為Web B2B 系
      統發展之基礎（參閱導入計畫書第23頁），亦即鼎鼎企管
      所提供之各項技術服務實係支援維持企業間電子化之核心
      與基礎建設，亦有資策會所製作公司導入電子化委外服務
      認定表可證，亦有鼎鼎企管技術人員可稽。足見被告所指
      陳，顯非事實，而被告認定鼎鼎企管所提供之技術服務與
      原告進行之電子化系統無關，應有誤解。
    9.退萬步言，即便原告未完全達成如原始計畫所列之全部企
      業間電子化功能而無法將系爭投資抵減金額完全認列，然
      就已達成企業間電子化之部分，原告已投入資源而完成相
      關之企業內電子化，方有此等部份達成企業間電子化之結
      果，而就此等企業間及為達成企業間而實施之企業內電子
      化支出，被告依法自應調查相關事證，就已完成企業間電
      子化之部分准許原告認列，而非將系爭投資抵減金額全數
      剔除。
    10.投資抵減辦法第8條：「公司依本辦法規定投資於研究與
      發展及人才培訓之支出，應於辦理當年度營利事業所得稅
      結算申報時依規定格式填報，並依下列規定檢附有關證明
      文件，送請公司所在地之稅捐稽徵機關核定其數額。」在
      稅捐實務上，公司除應填報投資支出金額外，申報書上亦
      要求公司須於申請年度填報投資抵減稅額。惟此所謂申報
      之投資抵減稅額，僅為公司「申請」抵減稅額之金額，並
      非謂一經原告填報即享有稅額抵減權，仍須視嗣後稅捐主
      管機關核准投資抵減申請通過及完成投資計畫與否決定公
      司是否得享有投資稅額抵減權。是故，公司於申報書上所
      填報之投資抵減稅額性質上僅為「預期」未來可抵減之數
      額，並非「確定」可抵減之數額。原告於90年申請投資抵
      減，依法應於當年度填報10,218,747元投資抵減稅額，而
      於系爭91年度，因原告於90年並未抵減營利事業所得稅額
      ，因此所享有之預期可抵減稅額仍為10,218,747元，原告
      於系爭91年度帳上填報投資抵減稅額10,218,747元並無任
      何違法之處，蓋原告91年所填報之投資抵減稅額性質上乃
      屬會計調節數，於90年原告預計可享有10,218,747元抵減
      稅額，且90年並未使用，因此於91年，其預計之可抵減數
      額自亦仍為10,218,747元，而事實上原告之預計可抵減稅
      額於系爭年度並無絲毫增減。換言之，90年之期末投資抵
      減稅額即為91年之期初投資抵減稅額，原告91年申報
      10,218,747元僅為承續前一年度之投資抵減數額，並不因
      之新生任何法律關係。綜上，原告於91年所申報之投資抵
      減稅額僅為會計上調節數，乃係承續前一年度投資抵減稅
      額而來，論諸實際並不影響原告之納稅義務，亦無影響國
      家稅收侵害租稅公平之可能，因此被告剔除原告91年之投
      資抵減稅額，顯非必要。再者，原告系爭年度填報之投資
      抵減稅額乃是承續前一年度投資抵減稅額而來，因此系爭
      年度投資抵減稅額得否剔除，應視被告是否核准原告90
      年度之投資抵減申請而定，而非於嗣後年度之91年予以剔
      除，被告不應於作成系爭年度核定稅捐處分時，審查90
      年度原告之投資計畫是否通過，蓋被告核定系爭91年度應
      納稅捐處分之審查範圍應僅限於原告之應納營利事業所得
      稅額，被告於91年度之營利事業所得稅案件中審查原告依
      法規於90年度所申報之事項，已屬越權審查。況原告於系
      爭年度亦無新增申請投資金額或使用抵減稅額，且未申請
      被告為核准處分，被告逕行發動審查作成系爭剔除處分，
      顯非適法。
  (二)被告主張之理由：
    1.按「公司得在投資於研究與發展及人才培訓支出金額5%至
      25%限度內，抵減當年度應納營利事業所得稅額；公司當
      年度研究發展支出超過前2年度研發經費平均數，或當年
      度人才培訓支出超過前2年度人才培訓經費平均數者，超
      過部份得按50%抵減當年度應納營利事業所得稅額；當年
      度不足抵減時，得在以後4 年度內抵減之。」為行為時促
      產條例第6 條第2 項所明定。次按「本辦法所稱研究與發
      展之支出，包括公司為研究新產品或新技術、改進生產技
      術、改進提供勞務技術及改善製程所支出之下列費用：
      九、其他經中央目的事業主管機關及財政部專案認定屬研
      究與發展之支出。」為行為時投資抵減辦法第2 條第1項
      第9 款所明定。又「公司自91年1 月1 日起至91年12月31
      日止，從事導入企業間電子化或為配合導入企業間電子化
      而從事之企業內電子化所發生之經費，視同研究發展支出
      ，依投資抵減辦法規定適用投資抵減優惠。‧‧‧」、「
      ‧‧‧公司依本要點規定申請適用投資抵減範圍，包括公
      司從事導入企業間電子化或為配合導入企業間電子化而從
      事之企業內電子化所發生之經費。前項為配合導入企業間
      電子化而從事之企業內電子化計畫，須於2 年內完成。‧
      ‧‧公司申報各項屬於91年1 月1 日起至91年12月31 日
      止發生之抵減費用，應注意事項如下‧‧‧二、軟硬體設
      備之購置（含融資租賃）‧‧‧（三）公司為導入電子化
      所購置之軟、硬體設備，應檢附軟、硬體設備之購置清單
      ，及檢具軟、硬體設備彼此關聯性之相關文件。‧‧‧（
      八）有關開發（含自行開發及委外開發）或購入之軟、硬
      體類別屬電子化軟、硬體之證明文件，應由相關專業機構
      出據該等證明，‧‧‧」復為財政部91年5 月24日台財字
      第0910453533號函「作業要點」第2 點及「公司導入電子
      化支出適用投資抵減作業要點相關注意事項說明」（下稱
      注意事項說明）第1 點及第4 點所明定。
    2.原告91年度營利事業所得稅結算申報，研究與發展支出適
      用投資抵減稅額申報10,218,747元，被告原核定以該項抵
      減稅額係屬90年度申報導入電子化之投資抵減稅額，因原
      告90年度僅完成企業內之電子化，本期並未繼續完成企業
      間之電子化，遂否准認定該項投資抵減稅額，核定本期研
      究與發展支出適用投資抵減稅額為0元。
    3.原告主張「如鈞院認被告於系爭年度有權作成系爭處分，
      因被告後續作成之90年度否准申請處分及92年度否准抵減
      處分否准理由均係原告電子化建置未完成，3 處分事實基
      礎同一，適用法律同一，否准理由亦為同一，是故應認有
      牽連不可分之密切關係，本案原告亦均就各訴依法提起行
      政訴訟，請鈞院依行政訴訟法第192 條為中間判決，判決
      被告後續作成之90年度否准申請處分及92年度否准抵減處
      分係屬重覆處分，不須就後2 處分提起訴訟，免增原告之
      訟累。」乙節，如純以追求訴訟經濟之訴訟法理觀之，固
      有其理，惟就各年度之營利事業所得稅結算申報案件而言
      ，其於實體法上為不同之案件，訴訟法上得為不同之訴訟
      客體，而所謂重覆處分，係指先前已作成並對外生效之行
      政處分，即所謂第1 次裁決後，又重為內容與之相同之處
      分，重覆處分因不影響第1 次裁決之形式及實質之存續力
      （確定力），而不生新的拘束力，故其救濟期間仍以第1
      次裁決起算，並非謂重覆處分即為無法效性之觀念通知，
      原告將重覆處分與觀念通知同視，顯屬有誤，又果如原告
      所稱90年否准申請處分及92年否准抵減處分均屬觀念通知
      ，則其既不具法效性，何來救濟之有？故鈞院於確認何一
      年度之處分始為有效之處分前，不宜逕依原告主張為中間
      判決，以免與各有關年度之裁判牴觸，甚或因程序判決影
      響實體之爭訟。
    4.依據原告提示之電子化投資抵減項目認定報告中之電子化
      導入計畫書（執行期間：90年1月至91年12月），原告電
      子化目標為：(1)90年起導入整合性ERP系統，加速企業內
      訊息傳達及往來文件處理流程，以期能夠降低成本，提昇
      作業時效，整合企業資源。(2)91年起進行B2B電子化，整
      合客端系統，以期能減少企業間人工作業疏失，透過網際
      網路線上資訊充分流通，達成資源共享目的；計畫範圍為
      導入SAP R/3 ERP企業資源系統（包含ERP前置期評估與輔
      導、導入SAP R/3 ERP及ERP客製化程式委外分析與開發）
      及導入客戶端B2B系統（包含建置SAP internet
      transaction server簡稱ITS、建置策略性客戶AP to AP
      系統整合、開發與建置Web B2B e－service）；工作進度
      為90年3月至12月完成SAP R/3專案，91年3月至12月則完
      成SAP ITS & B2B系統。
    5.按原告與資策會91年4月25日簽訂之導入電子化認定服務
      委任書，雙方約定認定範圍為硬體設備、軟體及委外服務
      ，認定細部項目包括公司導入電子化硬體設備購置認定清
      單、公司導入電子化軟體購置認定清單、公司導入電子化
      委外服務認定表，而依據資策會91年5月25日出具之核准
      證明文件，其中(1)硬體設備購置：購置之ERP硬體設備（
      主機及相關設備）及UPS不斷電系統經認定係建置B2B先期
      所需導入ERP 系統之主機、相關周邊設備及主機所需之不
      斷電設備無誤，另乙太網路交換器及CISCO 2620 ROUTER
      皆因缺乏相關佐證文件不予認列。(2)軟體購置：購置之
      SAP R/3 軟體及使用者授權費用，經認定係ERP 軟體之授
      權費用無誤。(3)委外服務：委託思愛普公司、ESP
      MANAGEMEN T & CONSULTING SERVICE PTE LTD、鼎鼎企管
      辦理之SAPR/3 ERP企業資源規劃系統、經認定係導入ERP
      系統評估報告、導入ERP 系統及建置ERP 系統及客製化程
      式開發之委外支出無誤。
    6.由前揭原告導入電子化計畫書資料，可明確得知其導入電
      子化之目標及範圍，除藉導入整合性ERP系統提昇作業時
      效，整合企業資源外，亦藉導入客戶端B2B系統，透過網
      際網路線上資訊充分流通，達成資源共享目的，惟依據資
      策會91年5月25日出具之核准證明文件，原告截至91年4月
      22日認定服務申請日為止，僅完成第1階段導入整合性ERP
      系統，至原預計於91年起進行之B2B 電子化，導入客戶端
      B2B 系統（包含建置SAP internet transaction server
      簡稱ITS 、建置策略性客戶AP to AP系統整合、開發與建
      置Web B2B e －service ）之計畫，並未見之於資策會核
      准認定內容，而原告主張91年度已與鼎鼎企管簽訂合約並
      支付該公司相關技術人員服務費用，由其提供技術服務以
      進行相關電子化導入作業乙節，按合約所載，鼎鼎企管將
      自90年1月1日起至92年12月31日止提供設備管理與容量規
      劃、資料處理、與資訊科技有關之技術支援及諮詢和特定
      應用軟體之維護服務，與前述預計進行之B2B 電子化，導
      入客戶端B2B 系統乙事，二者顯無直接關聯，且原告亦未
      再購置或委託提供與導入客戶端B2B 系統有關之軟、硬體
      設備及各項服務，顯見原告於91年度並未能完成B2B （企
      業間）電子化，是與首揭作業要點規定所稱「電子化」係
      指透過網際網路標準通信協定（TCP/IP）相關資訊技術及
      管理方法之運用，轉化並改造企業或其上下游供應鏈之運
      作核心與流程，進而改善公司內外運作及營運之本質，使
      公司本身及其合作對象間均能加速運用新的企業營運模式
      ，以提昇我國企業整體經營績效之意旨不符，被告原核定
      否准認定其研究與發展支出適用投資抵減稅額10,218,747
      元，核定本期研究與發展支出適用投資抵減稅額為0 元，
      經核並無不合，所訴無足採。
    7.原告係依作業要點申報投資抵減，其計劃執行期間為90年
      1月至91年12月，於90年申報導入電子化之投資抵減稅額
      10,218,747元，被告依其所提示之公司導入電子化計劃書
      ，內容包括導入整合性ERP系統，加速企業內訊息傳達及
      往來文件處理流程，認定該公司僅完成第1階段之企業內
      之電子化，並通報91年度追蹤查核是否於期間內完成企業
      間之上下游整合，嗣被告審查原告91年度結算申報案件，
      發現原告並未依計劃於91年延續其企業間之導入電子化，
      不符前揭要點規定，進而否准其所申報之90年度抵減稅額
      10,218,747元。原告導入電子化計畫執行期間係涵蓋90及
      91年度，91年度雖未申報導入電子化等相關支出，惟因該
      計畫具有延續性與整體性，故被告於整個計劃期間所涵蓋
      之90及91年度皆具有審查權，並非純屬會計上期初期末調
      節數之概念，原告未於計劃期間內完成導入企業間之電子
      化，自不符作業要點規定，因而被告於整個計劃期間最後
      年度（91年度）認定其不符該要點規定，而否准其抵減，
      自無不合。另由結算申報書第25頁右下角所載「本年度核
      定可供抵減稅額」（係指全部可供抵減稅額，而非僅就本
      期新增部分核定），以供下期正確使用投資抵減稅額，亦
      足資證明非如原告所稱「僅為會計上期初期末調節數之概
      念及已屬越權審查。」。
    理  由
一、被告代表人原為張盛和，訴訟繫屬中改由許虞哲擔任，有被
    告提出之行政院令影本在卷可憑(見本院卷第131頁) ，茲據
    新任代表人具狀聲明承受訴訟，核無不合，應予准許。
二、按提起行政撤銷訴訟，以行政機關之違法行政處分造成人民
    權利或法律上利益損害為要件，行政訴訟法第4條第1項定有
    明文。因而即使依原告所主張之事實，行政處分亦不會對相
    對人權利或法律上利益造成損害，即無起訴請求撤銷行政處
    分之訴之利益，如提起撤銷訴訟，應以判決駁回之。
三、本件原告於90年度營利事業所得稅結算申報時 (以下稱90年
    營所稅申報)， 列報研究與發展支出適用投資抵減稅額10,
    218,747 元 (以下稱系爭投資抵減支出)(但未申請抵減稅額
    )， 被告於92年8 月28日核定90年營所稅申報。嗣原告於91
    年度營利事業所得稅結算申報時 (以下稱91年營所稅申報)
    ，於該年度適用投資抵減申報明細表載明90年度研究與發展
    支出適用投資抵減稅額10,218,747元 (即系爭投資抵減支出
    ) ，經被告以該項抵減稅額係屬90年度申報導入電子化之投
    資抵減稅額，因原告90年度僅完成企業內之電子化，本年度
    並未繼續完成企業間之電子化，乃於93年11月18日之原告91
    年營所稅結算申報核定通知書所附調整法令及依據說明書 (
    以下稱系爭調整說明書)上 「核定」該90年度投資抵減稅額
    申報額為0 元，並在94年5 月25日作成90年營所稅更正核定
    通知書，在該通知書所附調整法令及依據知書上「核定」90
    年度投資抵減稅額申報額為0 元 (此部分原告已另行提起行
    政爭訟)。 後原告於92年度營利事業所得稅結算申報時 (以
    下稱92年營所稅申報)， 將該90年度之研究與發展支出適用
    投資抵減稅額10, 218,747 元申請抵減，為被告於94年7 月
    14日之92年營所稅申報核定通知書予以剔除 (此部分原告亦
    已另行提起行政爭訟)之 事實 (另可見本院卷第145 頁所附
    原告提出時序表)， 有上開結算申報書、核定通知、復查決
    定書及訴願書附原處分卷及本院卷為證，復為兩造所不爭執
    。查：
(一)、原告雖係爭執系爭調整說明書將90年度投資抵減稅額申報
      額「核定」為0 元，然系爭調整說明書係91年營所稅申報
      核定通知書之一部分，原告對系爭調整說明書不服，訴訟
      對象為91年營所稅申報核定處分 (為核定通知書含系爭調
      整說明書所表彰)。 原告亦陳明其係對91年營所稅申報核
      定通知書之原處分不服，一併對系爭調整說明書內註記90
      年度投資抵減稅額申報額註記為0 元部分聲請不服 (見本
      院卷第128 頁準備程序筆錄)。
(二)、上開91年營所稅申報核定通知書第95「依促進產業升級條
      例等相關法律規定，本年度准予抵減稅額」欄，雖核定為
      0 元，然因原告並未申請抵減 (該欄之申報額為0 元)，
      該核定並未對原告有權利或法律上利益造成損害，原告亦
      未主張該通知書本身之內容損害其權利或法律上利益。又
      依作業要點第3 點規定：「公司為導入電子化所發生之經
      費，應於辦理當年度營利事業所得稅申報時，依規定格式
      檢據逕向公司所在地之稅捐稽徵機關申報抵減營利事業所
      得稅，稅捐稽徵機關於核定其抵減稅額時，如對公司申報
      之支出內容或相關事項有疑義時，可洽各中央目的事業主
      管機關協助認定。」系爭投資抵減支出發生於90年度，原
      告應且已於90年度營利事業所得稅申報時一併申報投資抵
      減。原告雖於91年營所稅申報時，於該年度適用投資抵減
      申報明細表載明系爭投資抵減支出之投資抵減稅額10,
      218,747 元，然原告既未申請抵減該稅額，系爭抵投資抵
      減支出亦是發生於90年度，原告並已於90年營所稅申報且
      未被剔除，則原告91年營所稅申報時，於適用投資抵減之
      申報明細表之載明系爭投資抵減，性質上僅是告知稅捐稽
      徵機關其90年度有此項申報，原告主張其純係揭露訊息一
      節(本 院卷第121 頁準備程序筆錄)， 核屬可採。該載明
      既僅係原告之告知 (揭露訊息)， 則被告於系爭調整說明
      上之「核定」系爭投資抵減為0 元，即係對此告知之回應
      ，充其量僅具有提醒原告及表明被告立場，以避免日後原
      告爭議之作用，並不會對原告之權利或法律上利益造成損
      害。原告之權利或法律上利益受到損害，乃在於其92年營
      所稅申報時，將系爭投資泜減申請抵減稅額遭否准時發生
       (影響營利事業所得稅額)。 因而，系爭調整說明書之上
      開載明「核定」系爭投資抵減為0 元，既未損害原告之權
      利或法律上利益，則依原告主張之事實，91年營所稅申報
      核定處分對原告未有不利，其無訴請撤銷該核定處分之訴
      之利益。
(三)、即令認為稅捐稽徵機關對於適用投資抵減稅額之單純申報
       (未 申請抵減稅額)之 否認對納稅義務人之權利或法律
       上利益有影響，亦應於首次申報之營所稅事件爭議，在
       本件即為90年度營所稅申報案，原告因被告之事後更正
       受影響，其後各年度如未申請抵減稅額，僅係載明之前
       年度已經申報之情形，稅捐稽徵機關之否認，不會對申
       報人權利或法律上利益有影響。原告於本件91年度營所
       稅申報案爭議已於90年度申報之系爭投資抵減遭被告否
       認，亦無訴之利益。
四、從而，原告提起本件訴訟，請求撤銷原處分(91 年營所稅申
    報核定)(解釋上包括復查決定) 及訴願決定，無訴之利益，
    應予駁回。原告之訴既因無訴之利益而駁回，兩造其餘關於
    實體事項之主張與舉證，即無庸審酌，又本件既已為終局判
    決，即無庸為中間判決，且被告對原告90年及92年營所稅申
    報案所作之決定非屬行政訴訟法第192 條可否中間判決之情
    形，原告請求為中間判決並不合法。均併予敘明。
五、據上論結，本件原告之訴為無理由，爰依行政訴訟法第98條
    第3 項前段，判決如主文。
中    華    民    國    95     年    10     月   12   日
                        第三庭審判長法  官 姜素娥
                                    法  官 陳國成
                                   法  官 吳東都
上為正本係照原本作成。
如不服本判決，應於送達後20日內，向本院提出上訴狀並表明上
訴理由，如於本判決宣示後送達前提起上訴者，應於判決送達後
20日內補提上訴理由書（須按他造人數附繕本）。
中    華    民    國    95     年    10     月   12   日
                                    書記官 張能旭


司法院資訊處製作；財團法人民間司法改革基金會備份。
